臺灣高等法院臺中分院民事判決　九十三年度上字第二五四號
　　上　訴　人　日盛國際租賃股份有限公司
　　法定代理人　乙○○
　　訴訟代理人　丙○○
　　　　　　　　甲○○
　　　　　　　　己○○
　　被　上訴人　丁○○
　　訴訟代理人　何邦超律師
　　複　代理人　古瑞君律師
　　被　上訴人　戊○○原名林.
右當事人間請求確認抵押債權不存在等事件，上訴人對於中華民國九十三年七月九日
臺灣苗栗地方法院九十二年度訴字第四三七號第一審判決提起上訴，本院於民國九十
四年四月十九日言詞辯論終結，判決如下：
      主      文
上訴駁回。
第二審訴訟費用由上訴人負擔。
    　事實及理由
甲、程序方面：
　　本件上訴人日盛國際租賃股份有限公司之法定代理人原為魏新政，嗣於訴訟中變
    更為乙○○，茲據上訴人於民國（下同）九十三年十一月二十九日具狀聲明承受
    訴訟，核與民事訴訟法第一百七十五條規定相符，合先敘明。
乙、實體方面：
一、上訴人於原審起訴主張：被上訴人戊○○與訴外人黃淑媚於九十二年三月二十六
    日共同簽發本票向上訴人借款新臺幣（下同）二百九十一萬二千四百元，約定借
    款人應自九十二年四月三十日起，以每一個月為一期，共分三十六期，按期於每
    月三十日攤還八萬零九百元。詎被上訴人戊○○及訴外人黃淑媚自九十二年五月
    三十日起即未依約繳款，上訴人乃向臺灣臺北地方法院聲請本票裁定准許強制執
    行並於九十二年六月十三日獲准強制執行在案。然被上訴人戊○○因開立之票據
    陸續退票而受上訴人及其他債權人追索，為恐八十五年九月十九日受被上訴人丁
    ○○無償贈與而登記其名下之系爭苗栗縣館鄉○○段二一七地號土地（下稱系爭
    土地）遭查封拍賣，始於九十二年七月十八日將系爭土地設定最高限額五百萬元
    之抵押權予被上訴人丁○○，並旋於同年八月十二日在苗栗縣大湖鄉調解委員會
    ，以戊○○自八十五年九月起未依贈與契約履行每月二萬六千元之扶養義務，共
    積欠丁○○二百餘萬元之虛偽假債權為由，而成立調解。查上開抵押權之設定行
    為，乃通謀虛偽意思表示，目的僅在迴避債權人之查封拍賣，為無效之法律行為
    ；且被上訴人戊○○與丁○○間既無實際借款存在，該抵押債權亦屬自始不存在
    。為此爰訴請確認上開抵押債權不存在；併依民法第二百四十二條規定，代位戊
    ○○，請求被上訴人丁○○應塗銷本件抵押權登記等語。並上訴聲明：（一）原
    判決廢棄；（二）確認被上訴人丁○○對於被上訴人林振輝所有坐落苗栗縣公館
    鄉○○段二一七地號，面積一○五七平方公尺土地所有權全部，以苗栗縣苗栗地
    政事務所九十二年苗地資字第○六三○八○號收件，九十二年七月十八日登記，
    所設定最高限額五百萬元抵押權所擔保之債權不存在；（三）被上訴人丁○○應
    塗銷前項抵押權登記。（四）第一、二審訴訟費用由被上訴人負擔。
二、被上訴人丁○○、戊○○則以：被上訴人丁○○於八十五年一月五日向訴外人劉
    瑞祥購買系爭土地，買賣價款五百零二萬元，嗣被上訴人丁○○於同年九月一日
    將系爭土地贈與戊○○，贈與條件為自立贈與契約日起，戊○○應每月給付丁○
    ○二萬六千元，為期十五年，上述期間戊○○不得將系爭土地買賣、移轉或設定
    變更；如違反上開協議，丁○○得收回土地。因戊○○僅給付至八十五年十月，
    餘款均未給付；戊○○始於九十二年七月十八日將系爭土地設定最高限額五百萬
    元之抵押權予丁○○。因其後戊○○仍未依約履行，丁○○遂再於九十二年七月
    二十四日向大湖鄉調解委員會申請調解，並於同年八月十二日成立調解，內容為
    戊○○同意於九十二年九月三十日前將系爭土地移轉予丁○○，上開調解書並經
    原法院院九十二年度核字第九六六號審核同意在案。是被上訴人戊○○既係將系
    爭原由父親丁○○以附負擔贈與方式受贈之不動產，再設定抵押權予丁○○，以
    擔保債務之履行，自無虛偽設定抵押權之情事，上訴人主張本件抵押權之設定係
    通謀虛偽意思表示，抵押債權並不存在，抵押權登記應予塗銷，顯非有理等語置
    辯。並答辯聲明：（一）上訴駁回。（二）第一、二審訴訟費用由上訴人負擔。
三、下列事項為兩造所不爭執，並有本票、支票及退票理由單、臺灣臺北地方法院民
    事裁定、土地登記謄本、原法院依職權向苗栗縣苗栗地政事務所調取系爭土地之
    電腦前登記簿謄本等件附原法院卷及本院依職權向原法院函調該院九十二年度核
    字第九六六號民事卷可證：
（一）被上訴人戊○○與訴外人黃淑媚於九十二年三月二十六日共同簽發本票向上訴
      人借款二百九十一萬二千四百元，約定借款人應自九十二年四月三十日起，以
      每一個月為一期，共分三十六期，按期於每月三十日攤還八萬零九百元。詎被
      上訴人戊○○及訴外人黃淑媚自九十二年五月三十日起即未依約繳款，上訴人
      乃向臺灣臺北地方法院聲請本票裁定准許強制執行。
（二）系爭土地係被上訴人丁○○於八十五年三月二十一日向前手劉瑞祥買賣取得，
      被上訴人丁○○再於八十五年九月十九日贈與登記予被上訴人戊○○，被上訴
      人戊○○於九十二年七月十八日復將系爭土地設定最高限額五百萬元之抵押權
      予被上訴人丁○○。
四、上訴人主張被上訴人二人間之抵押權設定，乃通謀虛偽意思表示為無效，且其間
    並無抵押債權存在等情，則為被上訴人所否認，並以前揭情詞置辯。是本件爭點
    為：（一）被上訴人戊○○於九十二年七月十八日將系爭土地設定最高限額五百
    萬元之抵押權予被上訴人丁○○；被上訴人間就該抵押權之設定，是否為通謀虛
    偽意思表示？（二）被上訴人二人間有無抵押債權存在？經查：
（１）按當事人主張有利於己之事實者，就其事實有舉證之責任，民事訴訟法第二百
      七十七條前段定有明文。又按第三人主張表意人與相對人通謀而為虛偽意思表
      示者，該第三人應負舉證之責，最高法院四十八年台上字第二九號判例可資參
      照。本件上訴人主張被上訴人間之抵押權設定係通謀虛偽意思表示而無效，既
      為被上訴人所否認，則上訴人自應就其主張通謀虛偽意思表示乙節，負舉證之
      責任，若上訴人不能舉證自己主張事實為真正，則被上訴人就其抗辯事實即令
      不能舉證，或所舉證據尚有疵累，亦應駁回上訴人之訴。次按將來債權與通謀
      虛偽意思表示債權，兩者並不相同，通謀虛偽意思表示乃雙方當事人欠缺內心
      之效果意思，互為通謀之虛偽表示，而將來債權則其債權雖未現實的發生，但
      已有發生之基礎，且將來是可能發生的；雖可能因獲取義務之滿足或所擔保之
      危險已確定不實現，致原擔保債權未發生或確定不存在，但仍屬於當事人雙方
      之真實意思表示，與互為通謀之不實虛偽表示不同。
（２）系爭土地係被上訴人丁○○於八十五年三月二十一日向前手劉瑞祥買賣取得，
      被上訴人丁○○再於八十五年九月十九日贈與被上訴人林振輝等事實，此有原
      審依職權向苗栗縣苗栗地政事務所調取之系爭土地電腦前登記簿謄本在卷可稽
      （見原審卷第四六至四八頁）；而被上訴人丁○○將系爭土地贈與被上訴人林
      振輝時，該二人曾於八十五年九月一日簽訂土地贈與契約書，約定被上訴人林
      振輝應自立約日起，每月給付被上訴人丁○○二萬六千元，為期十五年，上述
      期間林振輝不得將系爭土地買賣、移轉或設定變更；如違反上開協議，丁○○
      得收回土地等情，亦有被上訴人提出於苗栗縣大湖鄉調解委員會轉呈原審九十
      二年度核字第九六六號調解書呈請審核事件之土地贈與契約書在卷可憑，此據
      本院調取上開卷宗核明無誤。並經上開土地贈與契約書上之見證人庚○○於本
      院具結證稱：「（問：何時簽這份契約書？）哪一年我記不得了，但是已經很
      久了，大約在戶役政電腦化之前，戶役政電腦化是八十六年十月開始的，我記
      得是在電腦化之前丁○○與他兒子到我辦公室找我找我簽的。」「（問：為何
      請你當見證人？）我在戶政機關工作二十八年了，與一般的民眾都認識，所以
      也認識他們。」（上訴人訴訟代理人丙○○問：為何特別印象清楚與戶役政電
      腦化之間有關係的）當時我很忙，因為我是辦電腦主機業務的人，是電腦主機
      房的負責人，因為當時要進行電腦化，我很忙，所以我印象深刻。當時我問他
      為何土地要給他兒子，為何要找我，他說為了小孩子農保的事情，他要給他兒
      子，他也要求他兒子要給他生活費。」等語明確（見本院卷第七六至七九頁）
      。而上開土地贈與契約書之紙張，與原審九十二年度核字第九六六號卷內原審
      法院核定書的紙張相較，經本院當庭勘驗，以肉眼辨識原審法院核定書比較新
      ，上開土地贈與契約書之紙張則較陳舊（見本院卷第一０四頁言詞辯論筆錄）
      。足徵證人庚○○之證述，堪信為真正。上訴人雖質疑上開土地贈與契約書訂
      立之時間，並聲請鑑定上開土地贈與契約書之紙張、字跡與土地贈與契約書上
      載訂立之時間是否相符。惟經內政部警政署刑事警察局以九十四年一月二十五
      日刑鑑字第0940013699號函覆：「本案有關鑑定該契約書訂立之時間與契約書
　　　上所載「年９月１日」之時期是否相符等鑑定事項，因本局無是項鑑驗設備
　　　，無法鑑定」等語（見本院卷第八八頁）。法務部調查局以九十四年三月十日
　　　調科貳字第09400104620號函覆稱：「一般文件由於易受溫度、濕度、光照及
　　　空氣流通情形等保存條件不定之影響而生變化，故通常無法確認其製作時間；
　　　貴院囑驗土地贈與契約書之訂立時間是否為「年９月１日」乙節，歉難鑑定
　　　。」等語（見本院卷第九二頁）。此外，上訴人復未能提出其他證據證明上開
　　　土地贈與契約書訂立之時間與契約書上載訂立之時間不相符。則其否認上開土
　　　地贈與契約書訂立之真正，即無可採。再佐以證人即苗栗縣大湖鄉調解委員會
　　　秘書詹益寧於原審結證稱：「調解當日被上訴人丁○○及林振輝均有到場，印
　　　象中林振輝有欠伊父親債務，所以才要將土地要回」等語（見原審卷第一一一
　　　、一一二頁）。益徵被上訴人丁○○為擔保上開十五年間每月二萬六千元之過
　　　去已發生之債權及將來債權，而由被上訴人林振輝設定最高限額五百萬元之抵
　　　押權與被上訴人丁○○，其間應為真實之意思表示，上訴人主張上開抵押權之
　　　設定乃通謀虛偽意思表示而無效，被上訴人二人間無抵押債權存在云云，洵非
　　　可採。
（３）上訴人雖主張倘被上訴人林振輝負有給付義務，何以其自贈與之日起至聲請調
      解時，長達七年之時間未依約履行，卻未見被上訴人丁○○有所請求，直至被
      上訴人林振輝受債權人追索時，始設定抵押權及聲請調解，足見被上訴人所辯
      顯屬虛偽。又被上訴人林振輝於九十二年七月十八日為被上訴人丁○○設定抵
      押權後，當事人間已無爭執，該二人似無於同年月二十四日再聲請調解之必要
      。足徵該調解亦係被上訴人為掩飾抵押債權不存在之欲蓋彌彰之手段。再者被
      上訴人丁○○與林振輝就設定最高限額五百萬元抵押權之過程，所述亦不一致
      ，益見該抵押權設定，確屬通謀虛偽之意思云云。經查被上訴人二人為父子關
      係，是被上訴人丁○○自贈與之日起至聲請調解時，長達七年之時間未向被上
      訴人林振輝有所請求，與常情尚無相違。而被上訴人丁○○將系爭土地贈與被
      上訴人林振輝時，該二人確曾於八十五年九月一日簽訂土地贈與契約書，約定
      被上訴人林振輝應自立約日起，每月給付被上訴人丁○○二萬六千元，為期十
      五年，上述期間林振輝不得將系爭土地買賣、移轉或設定變更；如違反上開協
      議，丁○○得收回土地等情，已如上述；是因被上訴人林振輝未履行上開贈與
      契約之給付義務，則被上訴人為恐系爭土地遭其他債權人查封拍賣，遂於遭其
      他債權人追索之際，設定抵押權予被上訴人丁○○；復向苗栗縣大湖鄉調解委
      員會申請調解，達成被上訴人戊○○同意於九十二年九月三十日前將系爭土地
      移轉予被上訴人丁○○之調解內容；核與被上訴人二人前所簽訂土地贈與契約
      書之事實相符，自難認其間為通謀之虛偽意思表示。又被上訴人二人就設定抵
      押之過程，縱有陳述不一致之情形，亦不能因而即謂其間為通謀之虛偽意思表
      示。而被上訴人林振輝固於原審審理時陳稱：「我本來要每月給我父親二萬六
      千元，但後來沒給，且我哥哥說我欠很多錢，但地卻讓我用，為了讓地不能賣
      掉，所以就要求我設定抵押權給我父親」等語（見原審卷第五七至五八頁），
      上訴人遂據此主張被上訴人業已自認其設定系爭抵押權，目的僅在迴避債權人
      之查封拍賣，自為通謀虛偽意思表示云云。惟查被上訴人林振輝既已同時表示
      伊積欠被上訴人丁○○每月二萬六千元未清償，足認被上訴人林振輝並無自認
      抵押債權不存在之事實，其意應指伊尚積欠父親債務，為使土地不致遭查封拍
      賣，故設定抵押權予被上訴人丁○○。是上訴人前開主張，均委無足取。
四、綜上所述，上訴人主張被上訴人間之抵押權設定乃通謀虛偽意思表示，應為無效
    ，且其間之抵押債權不存在等情，為被上訴人所否認，上訴人復不能舉證以實其
    說，其主張，即不足憑採。從而，上訴人提起本件訴訟，請求確認被上訴人丁○
    ○對於被上訴人林振輝所有系爭土地以苗栗縣苗栗地政事務所民國九十二年苗地
    資字第○六三○八○號收件登記之最高限額五百萬元抵押權所擔保之債權不存在
    ，併請求被上訴人丁○○應塗銷該抵押權登記，為無理由，應予駁回。原審為上
    訴人敗訴之判決，並無不合。上訴意旨指摘原判決不當，求予廢棄改判，為無理
    由，應予駁回。
五、本件事證已臻明確，兩造其餘攻擊防禦方法及舉證，對於本件判決結果均不生影
    響，爰不一一論述，附此敘明。
六、據上論結，本件上訴為無理由，依民事訴訟法第四百四十九條第一項、第七十八
    條，判決如主文。
中　　　華　　　民　　　國　　九十四　　年　　　五　　　月　　　三　　　日
~B1民事第二庭審判長法　官　童有德
~B2　　　　　　　　法　官　蔡秉宸
~B3　　　　　　　　法　官　翁芳靜
右為正本係照原本作成。
如對本判決上訴，須於收受判決送達後二十日內向本院提出上訴書狀，其未表明上訴
理由者，應於提出上訴後二十日內向本院提出上訴理由書(須按他造人數附具繕本)。
上訴時應提出委任律師為訴訟代理人之委任狀。具有民事訴訟法第四百六十六條之一
第一項但書或第二項之情形為訴訟代理人者，另應附具律師及格證書及釋明委任人與
受任人有該條項所定關係之釋明文書影本。
~B 　 　　　　　　書記官　陳麗玉
中　　　華　　　民　　　國　　九十四　　年　　　五　　　月　　　四　　　日
                                                                        Ｈ
